【裁判字號】    89,上更(一),141
【裁判日期】    890419
【裁判案由】    偽造文書等
【裁判全文】
臺灣高等法院刑事判決                  八十九年度上更(一)字第一四一號
    上  訴  人  台灣士林地方法院檢察署檢察官
    上  訴  人
    即  被  告  丙○○
    選任辯護人  趙培宏
右列上訴人因偽造文書等案件，不服台灣士林地方法院八十五年度訴字第五二一號，
中華民國八十六年八月七日第一審判決（起訴案號：台灣士林地方法院檢察署八十四
年度偵續字第九九號）提起上訴，經判決後由最高法院發回更審，本院判決如左：
    主      文
原判決撤銷。
丙○○連續行使偽造私文書，足以生損害於他人，處有期徒刑壹年。
    事      實
一、丙○○（曾於民國八十四年間因竊盜案件，經台灣雲林地方法院判處有期徒刑六
    月，於八十五年十月十三日執行完畢）其於八十一年十月間起，自任會首，在台
    北市○○路○段一○八巷八號四樓自宅（原住址為同市○○街七五巷廿號四樓）
    ，邀集丁○○（會單上係以林德興之名參加）、辛○○、己○○、甲○○、林進
    福、子○○、癸○、乙○○、戊○○、壬○○及其他會員多人，參與其主持之民
    間互助會，連同會首計四十三會，約定每月一會，每會新台幣（下同）三萬元之
    民間互助會乙會，於每月十日，在上址自宅開標，期間自八十一年十月十日至八
    十五年四月十日止。詎丙○○於前開標會期間，即因經濟拮據、週轉困難，意圖
    為自己不法之所有，基於概括之犯意，利用會員間互不熟識且未親自到場參與開
    標之機會，先後於八十二年二月十日、十二月十日及八十三年一月十日，在上址
    連續冒用丁○○、辛○○及戊○○之名義，偽造上開會員之署押於空白紙上，並
    填寫一萬元、一萬一千二百元、一萬元之數字為利息，充為標單，持以投標並得
    標，使己○○、甲○○、林進福、子○○、癸○、乙○○及壬○○等人及其餘活
    會會員不疑有詐，而於當次會期各繳付二萬元、一萬八千八百元、二萬元之會款
    予丙○○，足以生損害於丁○○、辛○○及戊○○等人及其餘活會會員。丙○○
    以此方式冒標丁○○（其中半會）部分詐得三十九萬元，冒標辛○○部分詐得五
    十六萬四千元，冒標戊○○部分詐得六十萬元，以上共詐得一百五十五萬四千元
    （詳如附表一所示），得手後供己花用。迄八十三年八月十日（後延至同年月十
    三日）開標後，隨即以週轉困難停標，經活會會員間彼此連繫後始發現上情，察
    覺受騙。
一、案經丁○○、辛○○、己○○、甲○○、林進福、子○○、癸○、乙○○及壬○○等訴由台灣士林地方法院檢察署檢察官偵查起訴及移送併辦。
    理由
一、訊據上訴人即被告（以下簡稱被告）丙○○坦承於右揭時地自任會首招集民間互
    助會，嗣於八十三年八月十日（後延至同年月十三日）開標後即宣告停標之事實
    不諱，惟堅決否認有前揭詐欺及偽造文書之犯行，並辯稱：我因死會之人拒絕繳
    會款，始宣告停會，八十二年二月十日、十二月十日及八十三年一月十日實際係
    由曹林聰穎（即會單上之「寧馨」）、吳雅棼、魏素卿標得，而丁○○、辛○○
    、戊○○等三人仍係活會，渠並未冒標他人會款云云。惟查：
  (一)告訴人丁○○、辛○○、己○○、甲○○、林進福、子○○、癸○、乙○○及壬○○等等九人於偵查卷提附告訴狀之互助會會單，其登載會員計有四十四會，惟
    質諸該互助會會單編號四十四號之證人乙○○則證稱，是渠姊姊幫渠加入互助會
    ，以林志叡之名義參加云云（原審卷(二)，第一一二頁反面），核與被告於本院八
    十九年三月三日訊問筆錄陳稱，會員確實是四十三個，第四十三個是渠用兒子林
    志叡名義參加，乙○○說要加入，因會單已印好，所以將渠兒子名義之會給他，
    乙○○是第一會就開始加入云云等情相符，且有證人林進福、子○○、林麗眸等
    四十三會之互助會會單在卷可憑，是本件民間互助會含會首應為四十三會，會期
    自八十一年十月十日至八十五年四月十日止，勘予認定。又據告訴人癸○於偵查
    中證稱，我是八十三年八月十三日去標到，我標到後讓給子○○云云（八十三年
    他字第六五八號卷，第六六頁反面），核與被告所稱，八月份有開標，是子○○
    得標云云（同上偵卷，第六七頁），又稱八十三年八月十日原要停標，但會員不
    要云云（八十四年偵續字第九九號卷，第六一頁）相符，故該互助會迄八十三年
    八月十三日開標後始宣告停標，業已進行二十三會，合先敘明。
  (二)被告如何召集互助會、冒標會款，使他人陷於錯誤，如數交付會款等事實，業據
    告訴人己○○於歷次偵審中指訴綦詳，告訴人子○○於原審時並結證：伊每次均
    有去標會，僅有一次由兒子代伊至標會現場，伊之會單均係根據被告告知而填載
    ，並要求被告在會單上寫得標人之名字等語，有鄭女所提之互助會會單在卷可憑
    ，而該會單上記載之得標金額，核與開標時亦到場看標之告訴人乙○○所提出之
    各期會款支票面額相符，有乙○○所提其在第一商業銀行大同分行之支票影本十
    三紙在卷可稽，被告丙○○雖辯稱，渠與乙○○間尚有業務往來，支票非單純支
    付會錢，可由其提出之面額七萬元支票可證云云，惟查，被告於偵審中已坦承會
    單編號四十三號乙○○（會單記載係以林志叡之名，已如前述）與會單編號三十
    七號美容、三十八號沈太太是姊弟關係，他們三人標得一會云云，而告訴人乙○○則證稱，其在第一商業銀行大同分行（下同）票號：ＨＡ0000000號，
    面額四萬元之支票係繳付二活會之會款，票號：ＨＡ0000000、ＨＡ00
    00000、ＨＡ0000000、面額七萬元係繳付二活會、一死會之會錢，
    核與鄭女所提會單之會員編號三十七號美容係於八十三年二月十日得標之情形相
    符，復被告自始至終均未提出相關事證以實其有業務往來之情形，難認確有其所
    述之情事。再者，本件互助會據子○○會單記載，除第一次開標之標息為六千九
    百元外，第二次開標即為九千多元，至八十二年四月十日（第七會）即達一萬元
    之譜，核與被告之小舅子即證人魏孫福所稱，只記得是在林俊、魏孫煌之後標到
    互助會，當時是以抽籤方式，以一萬元之底標標得云云（原審卷(一)，第二二七頁
    反面）相符，足徵該子○○互助會會單之真實性，被告空言否認，委不足採。
  (三)依前開會單所載會員丁○○、辛○○、戊○○等人，均係死會，分於八十二年二
    月十日、十二月十日及八十三年一月十日得標，核與告訴人丁○○原審中證稱，
    我只跟半會，因我要辦喜事要標金，丙○○說我標不到，說要吸收我半會，我的
    會實際上八十二年二月他就冒標云云（原審卷(二)，第三一頁），而告訴人辛○○
    於偵查中則稱，會單編號三十二號祥鴻是我本人，在八十二年十二月就有人說我
    得標的，所以他們夫婦跑了後，有人找我要死會之會款，實際上我並沒有標云云
    （八十三年他字第六五八號卷，第六七頁），又證人庚○○在本院八十九年三月
    十七日訊問筆錄亦結證，我與戊○○是夫妻，我們共參與三會，我們三會都沒有
    標，是其他會員告丙○○時，我們才知道冒標之事云云等情相符。再者，被告於
    停標時，業已進行二十三會，已如前述，應尚有二十個活會，惟會員間相互清查
    結果，即已至少仍有十九人，二十二個活會數（庚○○以莊月枝、庚○○、戊○○參加，謝黃美鳳以陳月英、謝天賜參加）未曾標得會款，況尚有多位被告親友
    及無法聯絡清查之數，此人數並未相符等情，業據告訴人乙○○、己○○於原審
    審理時指訴綦詳。又本院復對照各到場及不到場看標之活會會員所持互助會會單
    ，則各標單所登載各期之得標會員亦差距甚大，有林進福、子○○、林麗眸等人
    所提之互助會會單在卷可稽，顯見被告確有於冒標後，分向活會會員詐稱不同之
    得標者以訛詐會款之情事。
  (四)被告於原審曾辯稱八十二年二月及十月之互助會係由曹林聰穎與吳雅棼所標得，
    惟查，經核與前開子○○之會單上所載死會會員名單未相符合，已非無疑，且被
    告於原審調查時初則供稱八十二年二月係由魏孫福得標（原審卷(一)，第九四頁）
    ，最後於本院前審調查時竟改稱：八十二年十二月十日確係由吳雅棼標得，而非
    由辛○○得標，八十二年二月十日係由曹林聰穎得標，並非由丁○○得標，八十
    三年一月十日係由魏素卿得標，而非由戊○○得標云云（前審卷，第四○頁：被
    告調查證據聲請狀）所辯不一，益見其詞窮，自難憑信。
  (五)雖證人曹林聰穎亦於原審審理時附和其詞同為證稱，然曹林聰穎為被告之妹，親
    情相連，所述無非迴護被告之詞，無足採信；至證人吳雅棼亦於原審證稱八十二
    年底係由其得標，標金由被告以現金及支票交付云云（原審卷(一)，第一六二頁）
    ，惟據告訴人子○○標單，吳雅棼係八十二年十月十日得標，一般觀念亦稱八十
    二年底，證人審訊中何以不清楚表明八十二年十二月十日得標，已有可疑，另查
    被告所交付吳雅棼之該紙票號：0000000號之支票，亦係由被告本人於支
    票背面簽章兌領，有台北市第五信用合作社八十五年十月十四日北市五信社大字
    第五五號函在卷可稽，顯見被告並未交付票據給吳雅棼，益見證人所言顯係臨訟
    勾串之詞，委無足採。至其所舉證人魏素卿為被告配偶之妹，本為告訴人所共同
    告訴，其於偵查中亦到庭，並未陳明其於八十三年一月十日得標等語，且證人魏
    素卿，其他會員並不認識，復未能舉證證明有交付魏素卿會款之事實，焉得以事
    後任意張冠李戴指其為得標人，是被告所辯並未冒標云云，無可採信。又被告雖
    辯以其簽發支票後即在支票上簽名蓋章，係便執票人領取現金云云，惟此顯與支
    票交易領兌之常情不符，況其交付證人楊坤源之支票以上開方式兌領，縱屬實在
    ，亦不能以此例彼謂其交付予證人吳雅棼支票之兌領亦同此方式。從而上開證人
    殊無傳訊或一再傳訊之必要，而被告簽發支票亦無調取之必要。
  (六)被告於原審中陳稱，開標時是採內標制，到場的有寫名字、標金，未到場者以電
    話託我寫名字、標金，開標後會單就撕破了云云（原審卷(二)，第一五九頁），核
    與告訴人己○○、乙○○、證人曹林聰穎所述相符，堪予認定。被告偽造首揭會
    員之標單，目的即在取得會款使用，其取得會款後復確未告知被冒標會員，顯有
    為自己不法所有意圖甚明，被告所辯無詐欺云云，亦不可採。要之，被告所辯，
    無非事後圖卸之飾詞，委不足取，本案事證已臻明確，被告犯行堪予認定，自應
    依法論科。
二、按被告偽填丁○○（即會單上之林德興）、辛○○及戊○○之姓名及競標利息於
    便條紙上，依習慣足以表示其作為標單之用意，為刑法第二百二十條之準文書，
    其持以向其餘活會會員表示該月會款已有人得標，詐標會款，自足以生損害於丁○○、辛○○及戊○○等人及其餘活會會員，核被告所為，係犯刑法第二百十六
    條、第二百二十條、第二百十條之行使偽造私文書罪及同法第三百三十九條第一
    項之詐欺取財罪。又被告偽造丁○○（即會單上之林德興）、辛○○及戊○○等
    人之署押係偽造各該準私文書（標單）之階段行為，又偽造標單之低度行為為行
    使之高度行為所吸收，均不另論罪。被告每次冒標以詐欺取財之行為，均導致多
    數真正活會會員受害，均係以一行為觸犯數罪名，均為想像競合犯，應各依刑法
    第五十五條之規定，從一重之詐欺取財罪論處。其先後多次之行使偽造私文書及
    詐欺取財犯行，時間緊接，犯意概括，所犯構成要件相同，為連續犯，均應依刑
    法第五十六條之規定論以一罪，並加重其刑。又被告連續行使偽造私文書罪及連
    續詐欺取財間，有方法、結果之牽連關係，依刑法第五十五條之規定，應從較重
    之連續行使偽造私文書罪處斷。又公訴人雖僅就被告冒標丁○○、辛○○會款部
    分起訴，惟未起訴之冒標戊○○會款部分，與之有裁判上一罪關係，本院自得併
    予審理。
三、原審以被告罪證明確予以科刑之判決，故非無見，惟查原判決於事實欄關於：(一)
    本件民間互助會含會首應為四十三會，會期自八十一年十月十日至八十五年四月
    十日止，卻誤為「四十四會」、「‧‧‧至八十五年十月十日止」；(二)該互助會
    於八十三年十月十三日開標後，始宣告倒會，竟誤認係八十三年十月十日倒會；
    (三)以每會三萬元內標標息一萬一千二百元計算活會會員應繳款項應為一萬八千八
    百元，竟誤植為一萬八千八百八十元；(四)於計算被冒標各期之活會人數時，漏未
    將各期被冒標人之活會數一併算入，致詐得金額之誤算，是原審未就本件事實予
    以詳查，致認事有所違誤。被告上訴意旨仍執陳詞否認犯罪，檢察官循告訴人之
    請，而上訴意旨徒爭執原審之裁量權問題，均為無理由，惟原判決既有可議，自
    應由本院將原判決撤銷改判。爰審酌被告犯罪之動機、目的、手段、被害人之損
    害、犯後尚能與部分告訴人達成民事和解等一切情狀，茲依法量處被告有期徒刑
    壹年，以資懲儆。又被告所偽造之準私文書標單，於每次行使後，均已為被告所
    銷毀，已據其供承在卷，爰不諭知沒收。
四、據上論斷，應依刑事訴訟法第三百六十九條第一項前段、第三百六十四條、第二
    百九十九條第一項前段、刑法第二百十六條、第二百二十條、第二百十條、第三
    百三十九條第一項、第五十五條、第五十六條，罰金罰鍰提高標準條例第一條前
    段，判決如主文。
本案經檢察官覃正祥到庭執行職務。
中      華      民      國    八十九    年      四      月     十九     日
                              臺灣高等法院刑事第二庭
                                  審判長法  官  戴  章  甫
                                        法  官  林  銓  正
                                        法  官  黃  金  富
右正本證明與原本無異。
如不服本判決應於收受送達後十日內向本院提出上訴書狀，其未敘述上訴之理由者並
得於提起上訴後十日內向本院補提理由書（均須按他造當事人之人數附繕本）。
                                        書記官  鄭  靜  如
中      華      民      國    八十九    年      四      月    二十四    日
附錄：本案論罪科刑法條全文
刑法第二百十六條：
行使第二百十條至第二百十五條之文書者，依偽造、變造文書或登載不實事項或使登
載不實事項之規定處斷。
刑法第二百十條：
偽造、變造私文書，足以生損害於公眾或他人者，處五年以下有期徒刑。
附表一：被告冒用活會會員之會期、得標金及詐得金額
┌─┬─────┬────┬──┬────┬────┬─────────┐
│編│會      期│被冒標人│參加│得 標 金│活會人數│詐得金額（新台幣）│
│  │          │        │    │（內標）│        │                  │
│號│          │（標單）│會數│(新台幣)│        │                  │
├─┼─────┼────┼──┼────┼────┼─────────┤
│一│八十二年二│丁 ○ ○│半會│  一萬元│三十九人│        三十九萬元│
│  │月十日（第│(林德興)│    │        │        │                  │
│  │五會）    │        │    │        │        │                  │
├─┼─────┼────┼──┼────┼────┼─────────┤
│二│八十二年十│辛 ○ ○│一會│一萬一千│  三十人│    五十六萬四千元│
│  │二月十日（│（祥鴻）│    │二百元  │        │                  │
│  │第十五會）│        │    │        │        │                  │
├─┼─────┼────┼──┼────┼────┼─────────┤
│三│八十三年一│戊 ○ ○│一會│  一萬元│  三十人│          六十萬元│
│  │月十日（第│        │    │        │        │                  │
│  │十六會）  │        │    │        │        │                  │
├─┼─────┴────┴──┴────┴────┴─────────┤
│合│                                                一百五十五萬四千元│
│計│                                                                  │
└─┴─────────────────────────────────┘
註：(1)據告訴人子○○互助會會單製表
    (2)計算方式：
      活會人數＝（總會數－期數）＋被冒標人數（第一次冒標：＋１、第二次冒標
      ：＋２‧‧‧，依此類推）
      詐得金額：活會人數×（會款－標金）
    (3)原審之計算方式：詐得金額＝（總會數－期數）×（會款－標金），因漏未計
      算各次被冒標人之活會數，致詐得金額有所誤算。


司法院資訊處製作；財團法人民間司法改革基金會備份。
